【裁判字號】    89,自,750
【裁判日期】    891121
【裁判案由】    詐欺
【裁判全文】
臺灣臺北地方法院刑事判決                          八十九年度自字第七五號
    自  訴  人  甲○○
                乙○○
                丙○○
    被      告  戊○○
右列被告因詐欺案件，經自訴人等提起自訴，本院判決如左：
    主  文
戊○○無罪。
    理  由
一、自訴意旨略以：(1)被告戊○○至亞洲餐廳消費，央求該餐廳經理甲○○為其簽帳
    ，先代其清償消費帳款新台幣（下同）八千二百元，並由被告當場簽發本票供為
    擔保，事後再由被告以其簽發之華僑商業銀行支票換回前開本票，惟屆期支票並
    未兌現。被告另簽發其設於華僑商業銀行支票存款帳戶之支票四張，先後透過友
    人丁○○向甲○○借款）七七六五元、三四０００元、五００００元、三六八０
    ０元，均未清償，並由丁○○將三六八００元之支票騙回。(2)被告至黑珍珠舞廳
    消費，要求該舞廳人員乙○○為其簽帳，代其支付消費帳款二五五六０元，同時
    簽發同額本票供擔保；嗣已由舞廳逕扣乙○○之薪水支付被告前開消費款二五五
    六０元完畢。詎事後被告持其簽發之華僑商業銀行三萬元支票付款，並取回前述
    供擔保之本票；然該支票屆期未獲兌現。(3)被告陸續向丙○○借款共二十一萬五
    千元，僅清償一萬五千元，其餘債務則迄未清償；被告復委請丙○○擔任其購買
    汽車之保證人，然事後竟未能如期繳納汽車貸款，致丙○○可能因保證人身份而
    須負擔該汽車貸款債務，被告顯係自始無支付意願，而詐騙丙○○擔任其購車貸
    款保證人，為其負擔貸款債務。因認被告涉犯詐欺罪嫌。
二、按犯罪事實應依證據認定，無證據不得推定其犯罪事實；不能證明被告犯罪者，
    應諭知無罪之判決，刑事訴訟法第一百五十四條、第三百零一條第一項分別定有
    明文；又被害人所述被害情形如無瑕疵可指，而就其他方面調查又與事實相符，
    其供述始足據為判決之基礎；且自訴人之指訴，係以使被告受刑事訴追為目的，
    是其陳述是否與事實相符，仍應調查其他證據以資審認（最高法院三十二年上字
    第六五七號、五十二年台上字第一三００號判例參照）。次按刑法第三百三十九
    條第一項詐欺罪之成立，須意圖為自己不法之所有，以詐術使人將本人或第三人
    之物交付為要件，所謂以詐術使人交付，必須被詐欺人因其詐術而陷於錯誤，若
    其所用方法，不能認為詐術，亦不致使人陷於錯誤，即不構成該罪（最高法院四
    十六年台上字第二六０號判例參照）。至於債務人於債之關係成立後，如有未依
    債之本旨履行民事債務之情形，在一般社會經驗上可能之原因甚多，縱令是出於
    惡意不為履行，苟無足以證明其在債之關係發生時，自始即具有不法所有意圖之
    積極證據，亦僅能令負民事債務不履行之責任，依刑事訴訟法第一百五十四條之
    規定，尚不得據此債信違反之客觀事態，而推定債務人原有詐欺取財或詐欺得利
    之犯意。
三、自訴人甲○○、乙○○、丙○○認被告涉有詐欺罪嫌，無非以：被告至上開餐廳
    、舞廳消費後，多次委請餐廳或舞廳人員為其簽帳、墊付消費款，事後竟無力付
    款；且屢以其簽發之華僑商業銀行支票向甲○○借款，並央求丙○○擔任其購車
    契約之保證人，及向其借款，但事後均未能清償期債務，有被告交付之支票、退
    票理由單、本票影本附卷可證，資為論據。訊據被告戊○○固坦承尚積欠自訴人
    等前述債務，迄未清償之事實，惟堅決否認有詐欺取財犯行；辯稱：甲○○所指
    之消費款，並非其所消費，而係其借票予友人丁○○持票消費，且其僅親自出面
    向甲○○借款五萬元，並於交付支票供擔保後，陸續向其拿取借款，事後因為經
    濟狀況不佳，始無法清償，並非自始有意詐欺；另其雖曾委請乙○○為其簽帳，
    但並非自始無清償意願，僅事後因故無清償能力；至於積欠丙○○之債務，其日
    後會盡力清償，而委請沈美惠任保證人所購買之車輛，已經交還車商處理，亦非
    自始意圖詐取車輛而詐騙丙○○任保證人負擔車款債務等語。
四、經查：
  (1)自訴人甲○○自承：前述八千二百元之消費款係丁○○簽的帳，是丁○○帶朋友
    去消費，那次被告未去，這部分其會另為民事求償等語甚詳（本院八十九年九月
    二十五日訊問筆錄參照），足見自訴人甲○○雖因客戶丁○○以被告簽發之八千
    二百元華僑銀行支票支付消費款，而持有該支票，然此僅係被告簽發支票供丁○○使用，應否負擔該票據債務之民事問題；該次消費既非被告委託甲○○簽帳代
    墊消費款，則顯無詐欺甲○○而免費消費得利可言。另自訴人甲○○所指被告持
    票向其借款之日期約距發票日半個月以上等情，業據自訴人甲○○陳述明確（本
    院八十九年九月二十五日訊問筆錄參照）；而被告簽發面額七千七百六十五元、
    三萬四千元、五萬元支票之票載發票日分別為八十九年六月二十五日、八十九年
    七月一日、八十九年七月十五日，有自訴人甲○○提出之支票影本在卷可憑（另
    面額三萬六簽八百元之支票已經被告取回），足認被告縱曾簽發支票委友人丁○○出面向甲○○借款，其時間亦約在八十九年六月十一日前、八十九年六月十五
    日前、八十九年七月一日前。查被告設於華僑銀行之支票存款帳戶雖自八十九年
    五月八日起即開始退票，惟迄八十九年七月七日始被列為拒絕往來戶，此有華僑
    銀行營業部八十九年九月五日（八十九）僑銀營字第二七八號函及隨函檢附之華
    僑商業銀行支票存款戶退票備查卡影本在卷可按，足認被告於八十九年七月七日
    前尚能於退票後盡量調度資金，註銷該等退票紀錄；是自訴人甲○○所指之借款
    時間前，被告尚未被拒絕往來，實難認被告斯時已明知無清償能力及清償意願，
    而有蓄意詐欺之不法意圖。況自訴人甲○○係因友人丁○○持被告簽發之支票出
    面借款，始於未對被告信用狀況徵信之情形下，允諾借款；且甲○○自承：被告
    先前曾簽發華僑銀行帳戶之支票支付消費帳款或清償借款，已陸續清償但尚未完
    全付清等語甚詳（本院八十九年十一月二日審判筆錄參照），顯見甲○○係基於
    與友人丁○○之交情、信賴關係及被告先前以票據為清償工具之債信尚稱良好，
    而同意出借款項，並無因被告之借款行為而有何陷於錯誤之事，是被告之單純借
    款行為應無行使詐術可言。
  (2)自訴人乙○○雖指訴被告委其簽帳墊付消費款二萬五千五百六十元後，迄未清償
    之事實甚詳；然查：被告於委請自訴人乙○○簽帳後，確於一星期後簽發華僑銀
    行三萬元之支票交付乙○○，做為付款工具之事實，為自訴人乙○○陳述明確（
    本院八十九年十月十九日訊問筆錄參照），顯見被告於委請乙○○簽帳墊付消費
    款後，猶依約交付支票為付款工具，欲清償該債務，並無委請自訴人乙○○代墊
    款項後，即逃匿無蹤，拒絕承認該筆債務之情事；是難單以被告事後無法履行債
    務之客觀事態，遽認被告於簽帳消費之初即預有不法所有意圖。參以：自訴人乙○○自承：因被告之前小額消費都有清償，故此次允許其簽帳消費等情明確（本
    院八十九年十月十九日訊問筆錄參照），更足見自訴人乙○○係因被告先前消費
    債信良好而允之簽帳，被告之單純簽帳消費行為，並無使乙○○陷於錯誤可言，
    難認係行使詐術。
  (3)被告雖不否認積欠自訴人丙○○二十萬元迄未清償之事實（本院八十九年九月二
    十五日訊問筆錄參照），然被告自始均未否認該筆債務；且自訴人丙○○亦自承
    ：被告有清償意思，但有無清償能力，其不清楚，後來覺得他可能週轉不靈等語
    甚詳（本院八十九年十一月二日審判筆錄參照）；顯見被告未能如期清償債務之
    事實，至多僅為借款後債務不履行之民事問題，尚無足以此證明被告借款之初，
    即有故意詐借款項，故不清償之不法所有意圖。參以：被告於本院均未有否認債
    務之情事，且一再表明願意分期清償本件債務等情，雖被告迄未能與自訴人達成
    和解，亦足見被告並無自始不欲清償之情事。自訴人丙○○單以被告借款後，未
    如期清償借款之事實，認被告於借款之初，即預有故不為清償之不法所有意圖，
    容有未洽。至被告央請自訴人丙○○擔任其貸款購車之保證人後，因經濟困難，
    無法繼續繳納貸款之事實，固為被告所自承；然被告購買係爭汽車貸款金額為九
    十萬元，後因無力清償貸款，已將購得之汽車交由汽車公司拍賣得款八十萬元，
    被告事後尚要求原價將車輛買回之事實，業據證人即普羅汽車公司人員到庭結證
    屬實，並有車輛拍賣拍定證明書影本可參（本院八十九年十月十九日訊問筆錄參
    照），顯見被告於無清償能力後，尚盡力與汽車公司協調解決債務方案，並無取
    得車輛後即行逃匿，欲圖使保證人負擔其餘車款債務之事。是衡情被告應非自始
    欲圖詐取汽車，而施用詐術騙由自訴人丙○○任保證人，負擔車款債務。自訴人
    丙○○單以被告事後無法負擔主債務之客觀事實，指述被告係自始有意騙其任保
    證人，為其負擔車款債務，而享免付貸款債務即取用車輛之詐欺得利犯行，顯有
    誤會。
五、綜上所述，被告與自訴人等各項債務糾紛，至多僅係債務不履行之民事問題，被
    告所為之借款、簽帳消費要求墊付消費款、要求任保證人等行為，既不能證明其
    自始無支付能力、支付意願，而有不法所有意圖，亦不能證明上開各項行為係行
    使詐術，所為自與詐欺罪之成立要件未合。被告事後雖未依約清償，或一再拖延
    清償期限，僅係債務發生後，債務不履行之民事糾葛，與債務發生之初，是否即
    有詐欺之犯行無涉，自訴人等若有未獲清償之情形，應另循民事訴訟程序救濟；
    不能單以自訴人等所為欲使被告受刑事訴追之指訴，遽令被告負詐欺罪責。此外
    復查無其他積極證據足資證明被告有何詐欺犯行，依照前開說明，應為被告無罪
    之諭知。
據上論斷，應依刑事訴訟法第三百四十三條、第三百零一條第一項，判決如主文。
中      華      民      國    八十九    年     十一      月    二十一   日
                                臺灣臺北地方法院刑事第八庭
                                    法  官  朱  瑞  娟
右正本證明與原本無異
如不服本判決，應於判決送達後十日內，向本院提出上訴狀。
                                    書記官  葉  金  發
中      華      民      國    八十九    年      十一     月    二十四   日


司法院資訊處製作；財團法人民間司法改革基金會備份。
